臺灣彰化地方法院民事裁定
111年度抗字第48號
抗  告  人  昌恆實業有限公司

兼  法  定  游東諺
代  理  人        

相  對  人  陳力獅
上列當事人間聲請人本票裁定事件，抗告人對於民國111年7月18
日本院簡易庭111年度司票字第946號裁定提起抗告，本院裁定如
下：
    主  文
一、原裁定關於准予對抗告人游東諺如附表所示本票票面金額及
    利息強制執行部分，及命抗告人游東諺連帶負擔聲請程序費
    用3,000元部分均廢棄。
二、上開廢棄部分，相對人於原審之聲請駁回。
三、其餘抗告駁回。
四、抗告程序費用新臺幣1,000元由相對人負擔2分之1，餘由抗
    告人昌恆實業有限公司負擔。
    理  由
一、相對人於原審聲請意旨略以：伊執有抗告人共同簽發如附表
    所示之本票1紙(下稱系爭本票)，未載到期日並免除作成拒
    絕證書，詎於民國111年7月13日提示未獲付款等語，依票據
    法第123條規定聲請裁定許可強制執行。
二、抗告意旨：
  ㈠抗告人游東諺(下逕稱其姓名)主張：伊於系爭本票簽名時為
    昌恆公司之法定代理人，係以昌恆公司代表人身分簽發系爭
    本票，非以個人身分為發票行為，自不應與昌恆公司負共同
    發票人責任等語。
  ㈡抗告人昌恆實業有限公司(下逕稱昌恆公司)主張：伊簽發系
    爭本票係為擔保與第三人帷勝工業有限公司間承攬契約之履
    行，相對人非伊之直接後手，且未曾向伊為付款提示，不得
    逕為聲請本票裁定等語。
三、本院判斷：
　㈠關於廢棄更為裁定部分：
　　⒈按在票據上簽名者，依票上所載文義負責；2人以上共同簽
      名時，應連帶負責，票據法第5條定有明文。代理人為本
      人發行票據，未載明為本人代理之旨而簽名於票據者，應
      自負票據上之責任，固為票據法第9條所明定，惟所謂載
      明為本人代理之旨，票據法並未就此設有規定方式，故代
      理人於其代理權限內，以本人名義蓋本人名章，並自行簽
      名於票據者，縱未載有代理人字樣，而由票據全體記載之
      趣旨觀之，如依社會觀念，足認有為本人之代理關係存在
      者，仍難謂非已有為本人代理之旨之載明（最高法院41年
      台上字第764號裁判要旨參照）。次按公司之法定代理人
      在本票上除蓋用公司印章外，又自行簽名或蓋章於本票者
      ，究係以代理之意思代理公司簽發本票，抑或自為發票人
      ，而與公司負共同發票之責任，允宜就全體蓋章之形式及
      旨趣以及社會一般觀念而為判斷（最高法院70年台上字第
      1529號裁判要旨參照）。另按一般公司行號之董事或經理
      人代理公司行號發行票據者，僅於票據上緊接公司行號簽
      章之後蓋用其印章，而未表明代理之旨者，所在多有。公
      司董事經該公司董事長授權代理該公司簽發票據，自屬有
      權代理該公司簽發系爭本票，則其在系爭本票發票人欄以
      該公司名義蓋該公司名章，並緊接其後蓋其印章，雖未載
      明代理人字樣，惟由該票據記載之方式，依一般社會觀念
      衡之，已足認其與該公司之間有代理關係存在，尚難謂非
      有為本人代理之旨之記載，自非共同發票人（最高法院81
      年度台抗字第374號裁判要旨參照）。
　　⒉觀諸系爭本票，其發票人欄係由上而下依序記載昌恆公司
      及游東諺之姓名，並蓋用公司章及游東諺個人印章。而我
      國民法採法人實在說，認公司有行為能力，並由其代表（
      法定代理人）代表之，公司代表機關於其權限範圍內，代
      表公司與第三人之行為，在法律上視為公司本身之行為。
      可見法人之行為需以代表人代表之，此規範落實於法律文
      件簽署之慣行上，即除簽立公司名稱外，尚須簽下公司代
      表人姓名，始足徵公司為具有效之意思表示，倘僅簽公司
      名，因無由判定是否經其法定代理人合法代表為意思表示
      ，則為交易實務所摒斥，是依社會通念，法人代表於票據
      簽下公司及自己名字，而票據上既無第三人之簽章，法人
      代表即有為法人公司代表關係存在。是以，游東諺於系爭
      本票簽發時為昌恆公司之法定代理人，此有商工登記公示
      資料查詢服務在卷可稽，則依該本票全體記載之旨趣、簽
      名蓋章之形式及衡酌一般社會觀念，其內縱未載明游東諺
      代表昌恆公司之意旨，仍可得知游東諺係以昌恆公司代表
      人身分代表公司簽發，並非以個人身分為發票行為，自不
      應使其負票據上之責任。
　　⒊綜上，游東諺並非系爭本票之共同發票人，原審未予詳查
      ，准許相對人對游東諺就系爭本票票款及利息為強制執行
      ，並宣告該部分聲請程序費用之負擔，均有未洽。游東諺
      就此部分指摘原裁定不當，求為廢棄，為有理由，爰就此
      部分廢棄更為裁定如主文第1項、第2項所示。
　㈡關於抗告駁回部分：
　　⒈按執票人向本票發票人行使追索權時，得聲請法院裁定後
      強制執行，票據法第123條定有明文。又本票執票人依前
      開規定，聲請法院裁定許可對發票人強制執行，性質上係
      屬非訟事件，此項聲請之裁定及抗告法院之裁定，僅依非
      訟事件程序以審查強制執行許可與否，並無確定實體上法
      律關係存否之效力，如發票人就票據債務存否有所爭執，
      應由發票人另提起確認之訴，以資解決（最高法院56年台
      抗字第714號、57年台抗字第76號裁判要旨參照)。另免除
      作成拒絕證書之本票，執票人聲請裁定准予強制執行時，
      毋庸提出已為付款提示之證據，票據債務人如主張本票未
      經執票人提示，依票據法第124條準用同法第95條但書之
      規定，應由其負舉證之責（最高法院72年度台上字第598
      號、84年台抗字第22號、94年度台抗字第1057號、94年度
      台抗字第823號裁判要旨參照)。
　　⒉本件相對人主張其執有載明免除作成拒絕證書之系爭本票
      ，惟屆期提示未獲付款，依票據法第123條規定聲請裁定
      許可強制執行等情，業據其提出與所述相符之系爭本票為
      證。系爭本票既已記載免除作成拒絕證書，相對人復表明
      已為付款之提示，即符合上開法條所定行使本票追索權之
      要件，則原裁定以形式上要件予以審查，認系爭本票符合
      票據應記載事項，裁定准許對昌恆公司強制執行，經核並
      無違誤。
　　⒊昌恆公司雖辯稱相對人未向其提示系爭本票云云，然依前
      揭說明，系爭本票既載有「本本票免除作成拒絕證書」字
      樣，相對人於聲請本票准予強制執行裁定時，自毋庸提出
      已為付款提示之證據，僅需主張提示不獲付款，即為已足
      。昌恆公司主張相對人未為付款之提示，自應由昌恆公司
      就相對人未提示系爭本票負舉證之責。核諸昌恆公司所辯
      ，尚不足以逕行認定相對人確實未提示系爭本票即向本院
      聲請本票裁定，從而尚難為昌恆公司有利之認定。
　　⒋至於昌恆公司其餘主張涉及實體事項之爭執，具有訟爭性
      、對立性，尚非本件非訟程序所得審究之事項。
　　⒌綜上，系爭本票之發票人僅為昌恆公司，且從形式上觀之
      ，系爭本票合於行使本票追索權之要件，原審所為准予對
      昌恆公司強制執行之裁定，經核並無違誤，昌恆公司就此
      部分指摘原裁定不當，求為廢棄，為無理由，應予駁回，
      如主文第3項所示。
四、據上論結，本件抗告一部有理由、一部無理由，爰裁定如主
    文。
中　　華　　民　　國　　 111 　 年　 9 　月　　30　　日
                  民事第一庭    法  官　徐沛然
以上正本係照原本作成。
本裁定除以適用法規顯有錯誤為理由外，不得再抗告。如提起再
抗告，應於收受後10日內委任律師為代理人向本院提出再抗告狀
，並繳納再抗告費新臺幣1,000元。
中　　華　　民　　國　　111 　年　　9 　　月　　30　　日
                                書記官  游峻弦

本票附表：至清償日止利息按週年利率5%計算（依相對人請求）      編號 發票日 票面金額 (新台幣) 到期日 利息起算日 票據號碼 001 108年12月9日 10,959,500元 未記載 111年7月13日 CH649401